臺灣臺中地方法院刑事判決　　　　　　　96年度易字第2942號
公　訴　人　臺灣臺中地方法院檢察署檢察官
被　　　告　甲○○
上列被告因恐嚇取財案件，經檢察官提起公訴（96年度偵字第
9079 號），本院判決如下：
    主  文
甲○○幫助意圖為自己不法之所有，以恐嚇使人將本人之物交付
未遂，處有期徒刑陸月，如易科罰金，以銀元參佰元即新臺幣玖
佰元折算壹日。減為有期徒刑參月，如易科罰金，以銀元參佰元
即新臺幣玖佰元折算壹日。
    犯罪事實
一、甲○○雖可預見如將個人存摺、金融卡、密碼交付予姓名年
    籍不詳且不相識之成年人使用，該成年人有可能以該取得之
    帳戶存摺、金融卡、密碼供作恐嚇取財之被害人匯款指定帳
    戶之用，竟仍基於縱若取得其存摺、金融卡、密碼之成年人
    ，用以作為被害人匯款之用，仍不違背其本意之幫助使用其
    帳戶者向他人恐嚇取財之不確定故意，於民國九十四年四月
    二十八日起，至同年十月六日前之某日，將其開設於中華郵
    政股份有限公司（現更名為臺灣郵政股份有限公司），局號
    ：0000000，帳號0000000號帳戶之存摺、金
    融卡、密碼，一併交予真實姓名年籍不詳之成年人，而容許
    他人藉其帳戶以遂行財產犯罪。之後，該成年人所屬恐嚇集
    團成年女成員果然基於意圖為自己不法所有之犯意，於九十
    四年九月三十日下午一時許，在奇摩網站之「任悠遊」聊天
    室，以「小齊」之名義，與乙○○線上聊天，並以可提供援
    交服務，而向乙○○索取行動電話號碼，乙○○即將其行動
    電話號碼0000000000號告知該真實姓名年籍不詳
    ，綽號「小齊」（下稱「小齊」）之女子，並相約於九十四
    年十月四日十八時四十分許，在臺北市士林區（起訴書誤載
    為文林區）見面，惟「小齊」並未依約出現，迨九十四年十
    月六日十七時許，該集團所屬成年成員即以「竹聯幫兄弟」
    之名義，撥打電話與乙○○，並向乙○○恫稱：因乙○○放
    「小齊」鴿子，若不匯錢，即依乙○○所交付之電話號碼查
    詢帳單寄送地址尋找乙○○，並將押走乙○○至公司談談等
    語，並在電話中將甲○○上揭帳戶提供予乙○○，致乙○○
    心生畏懼，乃於當日十八時四十九分許，依犯罪集團成員之
    指示，至臺北市中正區○○○路○段八十三號一樓之中國信
    託城中分行之櫃臺，以臨櫃匯款方式，將新臺幣（下同）二
    千元匯至甲○○上開帳戶時，嗣因匯款銀行行員發覺有異，
    而將上開金額退還乙○○而未得逞。
二、案經臺北市政府警察局士林分局報告臺灣士林地方法院檢察
    署呈請臺灣高等法院檢察署檢察長令轉臺灣臺中地方法院檢
    察署偵查後起訴。
    理  由
壹、證據能力：
    查被告甲○○對於本判決所引用之下列各項證據方法之證據
    能力，於本院準備程序時均表示無意見，且於法院調查證據
    時，知有刑事訴訟法第一百五十九條第一項不得為證據之情
    形，亦未於言詞辯論終結前聲明異議，茲審酌該等言詞陳述
    及書面陳述作成時之情況，並無不宜作為證據之情事，依刑
    事訴訟法第一百五十九條之五之規定，自得作為證據，合先
    敘明。
貳、實體部分：
一、訊據被告甲○○矢口否認有何上揭幫助恐嚇取財之犯行，辯
    稱：存摺、金融卡及密碼並無交付他人，係將密碼係寫在紙
    上，與存摺放在一起，一起置於機車置物箱內遭竊，伊的帳
    戶很多，平常很少使用該帳戶，而申請語音服務後，也沒有
    再繼續使用該帳戶云云。經查：
（一）、證人乙○○因受恐嚇而匯款二千元至被告甲○○所申設
        之上開帳戶內，惟因匯款銀行行員發覺有異，而將上開
      　金額退還乙○○而未遂等情，業據證人乙○○於警詢指
        述明確，並有證人乙○○提出之中國信託商業銀行匯款
        申請書、臺中建國路郵局客戶歷史交易清單及被告上開
        帳戶之郵政存簿儲金立帳申請書、申請使用電話語音服
        務申請書等各一份附卷足稽，足徵被告甲○○所申設之
        上開帳戶，確遭某姓名、年籍均不詳之成年人作為實施
        恐嚇取財之用。
（二）、被告甲○○雖以前揭情詞置辯，然查：
      １、由被告甲○○上開帳戶之歷史交易清單以觀，被告吳
          小玲於八十九年九月二十二日開立帳戶後，至啟用電
          話語音服務系統之九十四年四月二十八日止間，均持
          續有使用之情形，且往往係該帳戶一有錢轉入，即馬
          上於當日或翌日，以相同金額提領出，使該帳戶之結
          餘款項，保持在一千元以下等情，有上揭客戶歷史交
          易清單在卷可稽（參本院卷第三十一頁以下），顯然
          被告甲○○辯稱該帳戶很少在使用等詞，實不可信；
          而啟用電話語音服務系統後，至該帳戶於九十六年一
          月二十九日遭警示銷戶前，使用情形亦繁，且亦是金
          額匯入後，隨即提領出等情，上揭客戶歷史交易清單
          亦載明甚詳，準此，不僅在開立帳戶後，即有密集使
          用之情形，在啟用電話語音服務系統後，亦使用甚繁
          ，並無被告甲○○所稱，平日很少使用該帳戶及啟用
          電話語音服務系統後，即未再使用之情況。是以，被
          告甲○○所辯，不足採信。
      ２、再者，由上述該帳戶使用情形以觀，顯然帳戶之使用
          者，對入帳時間、數目知之甚詳，且亦知被告甲○○
          帳戶之金融卡密碼，始得隨即以金融卡提領一空，則
          該使用者係以該帳戶作為恐嚇取財所得之用，甚為明
          顯。故被告甲○○顯將該帳戶之存摺、金融卡及密碼
          交付他人使用，至為灼然。
      ３、再就金融卡密碼言之，被告自承原係以「五四一○」
          為密碼，嗣於九十四年三月八日，才易以「八八八八
          」為密碼，此除有被告甲○○上揭自白外，復有郵政
          儲金帳戶申請變更帳戶事項申請書乙紙在卷可參（參
          本院卷第二十九頁、第二十九頁反面），然倘被告吳
          小玲所言屬實，則以一般人之智識程序，以「八八八
          八」為密碼，簡單易記，何以需要大費周章另書於紙
          上，顯然另書於紙上之目的，係俾益取得存摺、金融
          卡之人，能順利使用該金融卡，益徵被告甲○○帳戶
          之存摺、金融卡及密碼，確係交付他人使用。況被告
          甲○○自八十九年九月二十二日開戶後，至九十四年
          三月八日間，有長達四年多之時間，均以「五四一○
          」為密碼，且於本院審理時，猶能清楚記憶該密碼，
          顯然該密碼對被告甲○○而言，並無不能或難以記憶
          之情事，則被告甲○○在長達四年多之時間內，均沒
          有更換密碼之舉動，何以於九十四年三月八日時，突
          然思以變換密碼？此舉顯係為供取得帳戶者能便於提
          款所用，更為灼然。另近年來因網路駭客侵入電腦系
          統側錄或竊取個人或企業電腦內密碼資料，進而盜領
          存款之新聞時有所聞，故金融機關常鼓勵人民莫長期
          使用同一密碼，必須定時更換密碼，避免數帳戶或同
          帳戶使用相同密碼過久，其資料遭人竊錄後，加以盜
          領。故被告甲○○倘係基此目的，而更換密碼以自保
          ，似可推翻上揭更換密碼係方便他人使用之推論，然
          再思之，倘被告甲○○更換密碼之目的在自保，殊無
          可能使用如「八八八八」如此簡單易記之密碼，此不
          啻更增加歹徒盜領之可能性；又既更換密碼目的在防
          盜，殊不至於反而將密碼書寫於紙上，如此對盜賊而
          言，又增添其盜領之方便性，準此，更可確定被告吳
          小玲更換密碼，並將密碼書寫於紙上之舉動，係為提
          供帳戶使用者，得輕易方便提領帳戶之款項，其理甚
          明。
      ４、又按存摺、金融卡均係現今一般人日常生活不可或缺
          並供自己使用之重要理財工具，一旦遺失，除將造成
          個人財物損失外，甚且可能淪為他人犯罪之用，不但
          損及個人信用，更有因此背負刑責之可能，是以一般
          人均知悉上開物品應妥善保管，以避免失竊及遭人利
          用之風險。況被告甲○○既辯稱因積欠銀行卡債，擔
          心上揭郵局帳戶一有錢入帳，即遭銀行扣留，顯見該
          帳戶對被告甲○○而言，其重要性不可言諭，值此之
          際，一般人通常反倒會提高注意程度，避免存摺及金
          融卡遺失，焉有可能反倒更疏忽，將此重要之物隨意
          扔置於機車置物箱內？且被告甲○○所辯倘若非虛，
          勢必被告甲○○一發現存摺、金融卡遺失後，即會馬
          上報警或通知郵局止付，更無可能於發現遭竊盜，反
          倒視若無賭，未有任何報警或通知郵局止付之動作。
          益徵該帳戶自九十四年四月二十八日後之使用，係被
          告甲○○於開啟電話語音服務系統功能後之某日，交
          付他人使用甚明。
      ５、又依卷附被告甲○○上開郵局帳戶之客戶歷史交易清
          單所示，該帳戶於九十四年四月二十八日辦理電話語
          音服務系統時，其內僅有區區五十一元之存款，且先
          前該帳戶之使用情況，均係一有金錢轉入後，隨即提
          領一空，既如前述，按理被告甲○○應無利用該帳戶
          進行大額金錢往來或頻繁交易之需求，又何來刻意申
          辦電話語音服務系統徒使他人便於提領現款之必要？
          尤其被告甲○○對於上開申辦電話語音服務系統之目
          的，辯稱係因積欠銀行卡債，怕郵局帳戶一有金錢入
          帳，會遭銀行扣留，才申請電話語音服務系統以查詢
          云云，然查被告甲○○上揭帳戶，自申請之初至遭警
          示銷戶之時，其使用情況既均一有金錢入帳即提領，
          則在申請電話語音服務系統之前，被告甲○○即能清
          楚得知何時將有金錢入帳，故被告甲○○實無動機須
          在九十四年四月二十八日為電話語音服務系統之申請
          。另衡諸時下恐嚇集團成員收購取得人頭帳戶之常見
          手法，渠等利用部分民眾需款孔急或貪圖小利之心理
          因素，藉由登報或隨機搭訕招攬方式獲取存摺、金融
          卡及密碼之情形甚為常見，執行上亦無重大困難，而
          原帳戶所有人既係出於自願提供帳戶供渠等犯罪使用
          ，事後自行凍結帳戶、變更密碼或申請將原提款卡作
          廢並補發新卡之可能性較低；相對而言，如該存摺、
          金融卡及密碼係以盜贓方式取得，則該犯罪集團成員
          自須承擔原帳戶所有人隨時報警或求助金融機構應變
          處理之危險，進而使其費心恐嚇之款項入帳後，面臨
          無法領出之窘境。是以恐嚇犯罪集團成員果真確有使
          用人頭帳戶之必要，大可透過其他管道平和取得並安
          心使用，根本毋庸竊取被告甲○○所使用帳戶之存摺
          、金融卡及印章，徒增日後作為恐嚇取財得款匯入帳
          戶時無從提領甚或遭警查獲之風險。乃被告甲○○猶
          執陳詞，一再辯稱：伊郵局帳戶遭人竊取，並未將該
          帳戶交予他人使用，辦理電話語音服務系統係為避免
          帳戶金錢遭銀行扣留云云，應屬畏罪卸責之詞，自無
          可採。
      ６、另按刑法上之故意，分直接故意（確定故意）與間接
          故意（不確定故意），「行為人對於構成犯罪之事實
          ，明知並有意使其發生者」為直接故意，「行為人對
          於構成犯罪之事實，預見其發生而其發生並不違背其
          本意者」為間接故意；一般人至金融機構開設帳戶並
          非難事，如非因財產犯罪等不法目的，依常情並無捨
          棄自己帳戶而迂迴以花費金錢或其他方法向無相當信
          賴關係之陌生人取得帳戶使用之理，且近年來以不實
          電話內容而恐嚇取財之犯罪類型層出不窮，該等犯罪
          ，多數均係利用他人帳戶作為恐嚇取財所得財物之出
          入帳戶，業經媒體廣為披載，是依一般人通常之知識
          、智能及經驗，均已深知向陌生人購買、承租或其他
          方法取得帳戶之人，多係欲藉該帳戶取得不法犯罪所
          得，且隱匿實際身分，以逃避司法單位之追查，若此
          社會現實，恆係一般人本於日常生活經驗即可體察，
          被告甲○○對此自亦難諉為不知，故被告甲○○對於
          交付上開帳戶之存摺、金融卡與密碼予某姓名、年籍
          均不詳之成年人，導致該帳戶將可能被用來作為恐嚇
          取財等非法用途之工具乙節，應有所預見，且不違背
          其本意。是以，被告甲○○猶提供所有之上開帳戶予
          該姓名年籍不詳之成年人使用，足認被告主觀上容任
          該成年人將上開帳戶作為恐嚇取財之指定帳戶使用，
          準此，被告確有幫助恐嚇取財之不確定故意甚明。
（三）、綜上所述，被告前揭所辯顯係事後飾卸之詞，均無足採
        信。本案事證明確，被告犯行洵堪認定，應予依法論科
        。
二、新舊法比較：
（一）刑法第二條第一項規定：
      查被告行為後，刑法第二條第一項業於九十四年二月二日
      修正公布，並自九十五年七月一日起施行。修正後刑法第
      二條第一項規定，已將新舊法律適用之「從新從輕」原則
      ，改採「從舊從輕」原則，而此規定僅係規範行為後法律
      變更所生新舊法律比較適用之準據法，並非實體刑罰法律
      ，自不生行為後法律變更之比較適用之問題，應逕行適用
      新法第二條第一項之規定，為「從舊從輕」之比較。
（二）查本件被告所犯刑法第三百四十六條第一項之規定，法定
      刑中得科或併科罰金刑，而被告行為後，九十四年二月二
      日修正公布之刑法業於九十五年七月一日施行，其中刑法
      第三十三條第五款關於主刑罰金已修正為：「罰金：新臺
      幣一千元以上，以百元計算。」與修正前之規定：「罰金
      ：（銀元）一元以上。」之規定相較，修正後關於罰金刑
      之法定範圍顯已提高，應以行為時之規定有利於被告，應
      依修正後刑法第二條第一項前段之規定，適用行為時之法
      律，即本件應依新修正刑法第二條第一項前段，適用行為
      時之修正前刑法第三十三條第五款有關於罰金之規定。
（三）法定刑為罰金之提高標準之新舊法適用：
　　　按現行刑法第二條第一項明文規定：「行為後法律有變更
      者，適用行為時之法律。但行為後之法律有利於行為人者
      ，適用最有利於行為人之法律。」惟此「法律變更」與法
      律修正之概念有別；所謂法律變更應係指因法律修正而「
      刑罰」有實質之更異而言（如修正後新舊法法定本刑輕重
      變更），始有依上開規定為準據法而比較適用新法或舊法
      之問題。如新舊法處罰之輕重仍然相同，並無有利或不利
      之情形，即無適用上開規定為比較之餘地，自應依一般法
      律適用之原則，適用現行、有效之裁判時法論處…況依刑
      法施行法第一條之一之立法說明，謂該條文第二項係「考
      量新修正之刑法施行後，不再適用『現行法規所定貨幣單
      位折算新台幣條例』，為使罰金數額趨於一致，避免衍生
      新舊法比較適用問題，以緩和實務適用法律之衝擊之前提
      下，規定第二項如上」等詞，顯見刑法施行法第一條之一
      第二項增訂後，自無再就「現行法規所定貨幣單位折算新
      台幣條例」、「罰金罰鍰提高標準條例」比較新舊法適用
      之問題，最高法院九十六年度臺上字第四一八五號判決意
      旨參照。故本件被告甲○○所涉犯之刑法第三百四十六條
      第一項，揆諸上揭判決意旨，關於罰金刑提高標準部分，
      自應逕行適用刑法施行法第一條之一第一項、第二項前段
      。
（四）被告行為後，刑法第四十一條第一項前段已修正為：「犯
      最重本刑為五年以下有期徒刑以下之刑之罪，而受六個月
      以下有期徒刑或拘役之宣告者，得以新臺幣一千元、二千
      元或三千元折算一日，易科罰金。」與修正前之規定：「
　　　犯最重本刑為五年以下有期徒刑以下之刑之罪，而受六個
　　　月以下有期徒刑或拘役之宣告，因身體、教育、職業、家
  　　庭之關係或其他正當事由，執行顯有困難者，得以（銀元
      ）一元以上三元以下折算一日，易科罰金。」又被告行為
      時之易科罰金折算標準，修正前罰金罰鍰提高標準條例第
      二條（現已刪除）規定，就其原定數額提高為一百倍折算
      一日，則本件被告行為時之易科罰金折算標準，應以銀元
      三百元折算一日，經折算為新臺幣後，應以新臺幣九百元
      折算為一日。經比較修正前後之易科罰金折算標準，以修
      正前之規定，較有利於被告，則應依刑法第二條第一項前
      段，適用修正前刑法第四十一條第一項前段、及刪除前罰
      金罰鍰提高標準條例第二條規定，定其折算標準。
（五）被告行為後，關於幫助犯之規定，上開新修正刑法第三十
      條已修正為：「幫助他人實行犯罪行為者，為幫助犯。雖
      他人不知幫助之情者，亦同。幫助犯之處罰，得按正犯之
      刑減輕之。」與修正前之規定：「幫助他人犯罪者，為從
      犯；雖他人不知幫助之情者亦同。從犯之處罰，得按正犯
      之刑減輕之。」之規定相較，修正前後之規定，對於被告
      並無有利或不利之情形，為法理之明文化，非屬法律變更
      。應依一般法律適用原則，適用裁判時法，即適用修正後
      刑法第三十條有關於幫助犯之規定（最高法院九十五年第
      二十一次刑事庭會議決議參照）。
（六）另按行為後刑法條文經修正，惟無有利、不利情形（如刑
      法第十五條、第三十條之文字修正，第五十五條但書、第
      五十九條實務見解之明文化、第二十六條未遂犯得減輕其
      刑之規定移列第二十五條等），應適用裁判時法（最高法
      院九十五年度第二十一次刑庭會議決議可資參照），故本
      件關於未遂部分，應逕適用本案裁判時修正後之刑法，尚
      無比較新舊法之必要，附此敘明。
三、被告基於幫助他人犯罪之意思，提供存摺、金融卡、密碼於
    姓名年籍不詳之成年人所屬之恐嚇集團使用，而該恐嚇集團
    成員再以恐嚇取財方法取得被害人乙○○之財物，被告雖並
    未參與恐嚇取財之犯行，然其顯係就他人之犯罪加以助力，
    參與恐嚇取財構成要件以外之行為。復按刑法第三百四十六
    條第一項之恐嚇取財罪，與第三百三十九條第一項之詐欺取
    財罪，二者之區別，在於前者係施用使人心生畏怖之恐嚇手
    段，致被害人心生畏懼，明知不應交付財物而交付，後者則
    係施用詐術手段，使人陷於錯誤，誤信為應交付財物而交付
    。惟上開之恐嚇手段，常以虛假之事實為內容，故有時亦不
    免含有詐欺之性質，倘含有詐欺性質之恐嚇取財行為，足使
    人心生畏懼時，自應僅論以高度之恐嚇取財罪，殊無再適用
    詐欺取財罪之餘地，有最高法院八十四年度臺上字第一九九
    三號刑事判決可資參照。是核本件恐嚇取財之正犯向被害人
    乙○○恐嚇取財而未遂，所為係犯刑法第三百四十六條第三
    項、第一項之恐嚇取財未遂罪。被告提供其帳戶之存摺、金
    融卡及密碼等物供其等恐嚇取財，係犯刑法第三十條第一項
    前段、第三百四十六條第三項、第一項恐嚇取財未遂罪之幫
    助犯，並依刑法第三十條第二項幫助之例減輕其刑。且被告
    所幫助之該不詳姓名年籍之成年人及其所屬恐嚇集團成員雖
    已著手於恐嚇取財犯罪行為之實行，但因被害人吳寶翔匯款
    後，因銀行行員發覺有異而退還被害人，致該集團未能得逞
    ，為未遂犯，應依刑法第二十五條第二項規定，遞減輕其刑
    。爰審酌被告甲○○任意交付自己帳戶之存摺、金融卡、密
    碼予姓名年籍不詳之人使用，犯罪之動機、目的雖然單純，
    但罔顧此舉可能淪為他人犯罪之工具，助長財產犯罪者遂行
    恐嚇取財之目的，同時使犯罪者得以隱匿真實身分，增加查
    緝罪犯之困難，助長犯罪氣焰，危害社會治安，所為可議，
    且犯後仍一再飾詞狡辯，犯後態度不佳等一切情狀，量處如
    主文所示之刑，並諭知易科罰金之折算標準，以示懲儆。又
    本件被告犯罪之時間，係在九十六年四月二十四日以前，所
    犯符合中華民國九十六年罪犯減刑條例所定之減刑條件，應
    依該減刑條例第二條第一項第三款之規定，減其宣告刑二分
    之一，並依該條例第九條之規定，諭知易科罰金之折算標準
    。
據上論斷，應依刑事訴訟法第二百九十九條第一項前段，刑法第
二條第一項前段、第三十條第一項前段、第二項、第三百四十六
條第一項、第三項、第二十五條第二項、第四十一條第一項前段
（修正前），刑法施行法第一條之一第一項、第二項前段，罰金
罰鍰提高標準條例第二條（修正前），現行法規所定貨幣單位折
算新臺幣條例第二條，中華民國九十六年罪犯減刑條例第二條第
一項第三款、第七條、第九條，判決如主文。
本案經檢察官郭景東到庭執行職務。
中　　華　　民　　國　　96　　年　　11　　月　　7 　　日
            刑事第十一庭  審判長法　官　王世華
                                法　官　丁智慧
                                法　官　林慶郎
以上正本證明與原本無異。
如不服本判決，應於送達後十日內向本院提出上訴狀（須附繕本
），上訴於臺灣高等法院臺中分院。
上訴書如未敘述理由，應於上訴期間屆滿後20日內補提理由書於
本院。
                                書記官　巫偉凱
中　　華　　民　　國　　96　　年　　11　　月　　7 　　日
附錄論罪科刑法條
中華民國刑法第346條
（單純恐嚇罪）
意圖為自己或第三人不法之所有，以恐嚇使人將本人或第三人之
物交付者，處6月以上5年以下有期徒刑，得併科1千元以下罰金
。
以前項方法得財產上不法之利益，或使第三人得之者，亦同。
前二項之未遂犯罰之。
